【裁判字號】    97,上易,1323
【裁判日期】    970924
【裁判案由】    詐欺
【裁判全文】
臺灣高等法院臺中分院刑事判決        97年度上易字第1323號
上  訴  人
即  被  告  乙○○
上列上訴人因詐欺案件，不服臺灣臺中地方法院97年度易字第
1371號中華民國97年5月14日第一審判決（起訴案號：臺灣臺中
地方法院檢察署97年度偵字第6253號），提起上訴，本院判決如
下：
    主  文
上訴駁回。
    事  實
一、乙○○預見將他人之金融帳戶存摺、印章、金融卡及密碼等
    帳戶資料交付予年藉不詳成年詐欺集團成員使用，足供詐欺
    集團作為向他人詐取財物匯款之工具，竟仍基於幫助該詐欺
    集團向他人詐欺取財之犯意，於民國（下同）95年 6月間某
    日，在臺中市○○○路「府城爌肉飯」店，由另亦具有幫助
    詐欺犯意之陳俊廷（業經原審判處罪刑確定），提供陳俊廷
    所有之合作金庫銀行神岡分行0000000000000000號帳戶存摺
    、印章、金融卡及密碼等帳戶資料予乙○○，由乙○○將之
    交付予詐欺集團成員，嗣該詐欺集團成員即共同基於意圖為
    自己不法所有之詐欺取財犯意聯絡，由詐欺集團成員在報紙
    上刊登貸款之廣告，適甲○○於95年 6月22日循廣告撥打電
    話欲借款，該詐欺集團成員遂向甲○○佯稱須匯款新臺幣（
    下同）15,200元才能貸予款項云云，致甲○○陷於錯誤，於
    同年6月23日中午12時9分許，匯款15,200元至詐騙集團所指
    定之陳俊廷上開帳戶內，甲○○匯款後，詐欺集團又向甲○
    ○佯稱須再匯款15,200元才肯貸予款項云云，經甲○○察覺
    有異始知受騙。
二、案經台灣台中地方法院檢察署檢察官自動檢舉偵查起訴。
    理  由
一、按被告以外之人（包括證人、鑑定人、告訴人、被害人及共
    同被告等）於審判外之陳述雖不符刑事訴訟法第159條之1至
    之 4等四條之規定，而經當事人於審判程序同意作為證據，
    法院審酌該言詞陳述或書面陳述作成時之情況，認為適當者
    ，亦得為證據；當事人、代理人或辯護人於法院調查證據時
    ，知有刑事訴訟法第159條第1項不得為證據之情形，而未於
    言詞辯論終結前聲明異議者，視為有前項之同意，同法第15
    9條之5定有明文。本件證人甲○○曾於警詢中為陳述，其性
    質雖屬傳聞證據，惟其未再於法院審理中為陳述，且查無符
    合同法第159條之1至之 4等前四條之情形，其所為之上開警
    詢筆錄內容，業經法院審理時予以提示並告以要旨，且各經
    檢察官及被告等人表示意見。當事人已知上述筆錄乃傳聞證
    據，且均未於言詞辯論終結前對該筆錄內容異議，依上開規
    定，是其於警詢中之證言已擬制同意其有證據能力，本院審
    酌上開筆錄作成時，無不當取供之情形，認為以之作為本案
    之證據亦屬適當，是其於警詢中之證言自具有證據能力。
二、訊據上訴人即被告乙○○矢口否認有上揭幫助詐欺犯行，辯
    稱：伊係透過張國南在府城爌肉飯店認識陳俊廷，伊與陳俊
    廷不熟，伊未曾向陳俊廷拿取上開帳戶資料，陳俊廷係為推
    卸責任予伊，又伊小時候曾有打過張國南，張國南亦可能誣
    陷伊云云。經查：
  (一)前揭詐騙集團成員以電話向甲○○詐取財物致甲○○陷於錯
    誤，而將款項匯入陳俊廷前揭帳戶等情，業據證人即被害人
    甲○○於警詢證述屬實，並有合作金庫銀行存款憑條存根聯
    在卷可稽。而證人陳俊廷於原審證稱：伊係於95年6、7月左
    右在臺中市○○○路經由張國南介紹認識被告的；被告當時
    跟伊提到說如果存摺資料給被告，就可以有錢拿；伊於認識
    被告後當日即在「府城爌肉飯」店內把上開帳戶資料交付給
    被告等語；證人張國南於原審證稱：伊於介紹被告與陳俊廷
    認識後1、2日，有看到陳俊廷在「府城爌肉飯」店內將存摺
    、提款卡拿給被告等語；又被告於原審供稱: 伊與張國南、
    陳俊廷均無冤仇，且與張國南係幼時玩伴等語（見原審卷第
    13頁），衡情證人陳俊廷、張國南應無誣陷被告之可能，是
    證人陳俊廷、張國南前揭證詞自具相當之憑信性。又證人陳
    俊廷、張國南就陳俊廷交付前揭帳戶資料予被告之時間固略
    有1至2日之不同，惟證人陳俊廷交付上開帳戶資料予被告之
    時間距證人陳俊廷、張國南於原審為前開證述已近 1年餘，
    自難期證人就此為詳確之記憶，要難以前揭證人陳俊廷、張
    國南所述略有不同，逕認其所述不可採信。綜上所述，陳俊
    廷確有將上開帳戶資料交付予被告一節，堪予認定，被告辯
    稱其未向陳俊廷取得上開帳戶資料云云，顯係臨訟卸責之詞
    ，不足為採。
  (二)按詐欺集團以他人帳戶供作詐欺所得款項出入之帳戶，衡諸
    常情，通常會先取得帳戶所有人之同意才使用，否則一旦帳
    戶所有人掛失，被害人匯入之款項即遭凍結無法提領，帳戶
    所有人反可輕易辦理補發存摺、變更印鑑、密碼，將款項提
    領一空，詐欺集團自不可能冒此風險，查上開帳戶既經詐欺
    集團使用並向被害人甲○○詐得15,200元，且能在甲○○匯
    入款項後迅速順利提領一空，足見該帳戶之來源係受詐欺集
    團所信任。故被告除有向陳俊廷取得上開帳戶資料外，並確
    有將上開帳戶資料交付予詐欺集團之事實，亦堪認定。
  (三)按刑法上之故意犯，可分為直接故意與不確定故意，所謂不
    確定故意即指行為人對於構成犯罪之事實，預見其發生而其
    發生並不違反其本意，刑法第13條第 2項定有明文。而存款
    帳戶之存摺及金融卡，僅係供使用人作為存款、提款、匯款
    或轉帳之工具，一般人在正常情況下，均得自行向銀行申請
    開立存款帳戶，而領取帳戶存摺及金融卡使用，並無任何特
    定身分之限制；苟非意在將該存款帳戶作為犯罪之不法目的
    或掩飾真實身分，實無蒐集他人存款帳戶存摺或金融卡之必
    要。被告係成年且智力成熟之人，對此應知之甚詳，乃其向
    陳俊廷取得上開帳戶資料並交付予詐騙集團成員加以使用，
    則上開帳戶將被利用為犯詐欺取財罪之出入帳戶使用，被告
    當能有所認識，被告具幫助詐欺取財之不確定故意亦至臻明
    確。綜上所述，本案事證明確，被告所辯顯不足採，其犯行
    堪以認定，應依法論科。至被告聲請再傳訊陳俊廷、張國南
    到庭作證，惟上開 2人於原審對於本案事實已結證綦詳，核
    無再予傳喚作證之必要，附此敘明。
三、按被告行為後，刑法及刑法施行法業於94年2月2日經總統修
    正公布，並於95年7月1日施行（下稱新刑法，修正前刑法下
    稱舊刑法），參酌最高法院95年5月23日刑事庭第8次會議決
    議，新刑法第2條第1項之規定，係規範行為後法律變更所生
    新舊法律比較適用之準據法，於新刑法施行後，應適用新刑
    法第2條第1項之規定，為「從舊從輕」之比較。另於比較時
    應就罪刑有關之共犯、未遂犯、想像競合犯、牽連犯、連續
    犯、結合犯，以及累犯加重、自首減輕暨其他法定加減原因
    （如身分加減）與加減比例等一切情形，本於統一性及整體
    性原則，綜其全部罪刑之結果而為比較。本案涉及法律變更
    之部分經附表一所示比較新舊刑法之規定，以舊刑法有利於
    被告，依新刑法第2條第1項前段規定，自應適用最有利於被
    告之舊刑法。至於有期徒刑易科罰金之折算標準，經比較新
    舊法後，如附表二所示適用刑法修正前之規定。
四、上開事實之詐欺集團成員間所為，係犯刑法第339條第1項之
    詐欺取財罪。各該詐欺集團成員間，有犯意聯絡與行為分擔
    ，為共同正犯。核被告所為，係犯刑法第30條第 1項前段、
    第339條第1項之共同詐欺取財既遂罪之幫助犯。被告係屬幫
    助犯，其提供帳戶等資料予詐欺集團成員，對被害人財產損
    害之造成，較諸具犯罪支配力之正犯有明顯之差異，爰依刑
    法第30條第 2項之規定，減輕其刑。原審依據上述理由，適
    用刑法第2條第1項前段、第28條（修正前）、第339條第1項
    、第30條第1項前段、第 2項、第41條第1項前段（修正前)
    ，刑法施行法第1條之1，罰金罰鍰提高標準條例第 2條前段
   （修正前），中華民國九十六年罪犯減刑條例第2條第 1項第
    3款、第7條，並爰審酌被告幫助詐欺集團蒐集他人所有之金
    融機構帳戶，犯後未賠償被害人之損害且飾詞否認毫無悔意
    ，惟其素行尚佳等一切情狀，量處被告有期徒刑 6月之刑。
    又以被告為犯罪之時間，係於96年 4月24日以前，合於中華
    民國96年罪犯減刑條例第 2條第1項第3款應予減刑之規定，
    爰就其宣告刑予以減刑為有期徒刑 3月，並諭知易科罰金折
    算之標準。核其認事用法俱無不當，量刑亦稱允洽，被告猶
    執陳詞否認犯罪而提起上訴，非有理由，應駁回其上訴。
據上論斷，應依刑事訴訟法第368條，判決如主文。
本案經檢察官丙○○到庭執行職務。
中    華    民    國    97    年    9     月    24    日
            刑事第七庭   審判長法  官 林  榮  龍
                               法  官 鄭  永  玉
                               法  官 江  錫  麟
上列正本證明與原本無異。
不得上訴。
                                書記官 鄧  智  惠
中    華    民    國    97    年    9     月    25    日
附表一：
┌─────┬───────┬────────┬──────┐
│比較法條  │舊刑法於本案適│新刑法於本案適用│依從舊從輕原│
│          │用之法律效果  │之法律效果      │則比較結果  │
├─────┼───────┼────────┼──────┤
│刑法第28條│共同實施犯罪，│共同實行犯罪，應│比較新舊法，│
│          │應適用共同正犯│適用共同正犯規定│不生有利不利│
│          │規定          │                │於被告之問題│
├─────┴───────┴────────┴──────┤
│刑法第33條第5款關於罰金刑之規定，由「罰金：1元以上」修正為│
│「罰金：新臺幣1千元以上，以百元計算之」，刑法第277條第1項 │
│傷害罪關於「或1千元以下罰金」之罰金刑部分，經比較新、舊法 │
│結果，應以被告行為時之法律即修正前第33條第5款規定，較有利 │
│於被告。又刑法施行法第1條之1增訂施行前，依罰金罰鍰提高標準│
│條例第1條前段、現行法規所定貨幣單位折算新臺幣條例第2條規定│
│，刑法第339條第1項關於「1千元以下罰金」之罰金刑部分，應提 │
│高折算為「新臺幣3萬元以下罰金」。刑法施行法修正增訂第1條之│
│1規定：「中華民國94年1月7日刑法修正施行後，刑法分則編所定 │
│罰金之貨幣單位為新臺幣。94年1月7日刑法修正時，刑法分則編未│
│修正之條文定有罰金者，自94年1月7日刑法修正施行後，就其所定│
│數額提高為30倍。但72年6月26日至94年1月7日新增或修正之條文 │
│，就其所定數額提高為3倍。」依增訂條文提高並改為新臺幣後， │
│刑法第339條第1項關於「1千元以下罰金」之罰金刑部分，亦同為 │
│「新臺幣3萬元以下罰金」，經比較新、舊法後，結果並無不同。 │
├─────────────────────────────┤
│綜合比較結果：以適用舊刑法較有利於被告，故本案應一體適用舊│
│刑法。                                                    │
└─────────────────────────────┘
附表二：
┌─────┬───────┬────────┬──────┐
│比較法條  │舊刑法於本案適│新刑法於本案適用│依從舊從輕原│
│          │用之法律效果  │之法律效果      │則比較結果  │
├─────┼───────┼────────┼──────┤
│刑法第41條│依修正前罰金罰│依惟95年7月1日施│比較修正前後│
│第1項前段 │鍰提高標準條例│行之刑法第41條第│之易科罰金折│
│          │第2條前（現已 │1項前之規定：「 │算標準，以95│
│          │刪除）規定，就│犯最重本刑為5年 │年7月1日修正│
│          │其原定數額提高│以下有期徒刑之罪│公施行前之規│
│          │為1百倍算1日，│，而受6個月以下 │定，較有利  │
│          │則本件受刑人行│有期徒或拘役之宣│於被告。    │
│          │為時之易科罰金│告者，得以新臺幣│            │
│          │折算標準，應以│1千元、2千元或3 │            │
│          │銀元3百元折算1│千元折算1日，易 │            │
│          │日，經折算為新│科罰。」        │            │
│          │臺幣後，應以新│                │            │
│          │臺幣9百元折算 │                │            │
│          │為1日。       │                │            │
└─────┴───────┴────────┴──────┘
附錄本案論罪科刑法條：
刑法第339條第1項：
  意圖為自己或第三人不法之所有，以詐術使人將本人或第三人
  之物交付者，處5年以下有期徒刑、拘役或科或併科1千元以下
  罰金。


司法院資訊處製作；財團法人民間司法改革基金會備份。
